【裁判字號】    92,上更(一),72
【裁判日期】    920530
【裁判案由】    毒品危害防制條例
【裁判全文】
臺灣高等法院臺南分院刑事判決                                    行股
    上  訴  人
    即  被  告  丙  ○  ○
    指定辯護人  本院公設辯護人  乙  ○  ○
右上訴人因違反毒品危害防制條例案件，不服臺灣嘉義地方法院八十八年度訴字第七
五二號中華民國八十九年四月十一日第一審判決（起訴案號：臺灣嘉義地方法院檢察
署八十八年度偵字第七一０四號），提起上訴，判決後經最高法院發回更審，本院判
決如左：
    主      文
原判決撤銷。
丙○○無罪。
    理     由
一、公訴意旨略以：上訴人即被告丙○○綽號「紅龜」，於民國（下同）八十六年間
    ，曾因藥事法案件，經法院判處有期徒刑四月確定，已於八十七年一月二十九日
    執行完畢。詎猶不知悔改，復意圖營利，基於非法販賣第二級毒品安非他命之概
    括犯意，先後於八十七年十一月中旬、同年十一月底、及同年十二月初，在嘉義
    市○○○路、新榮路口加油站旁，分別以每包新臺幣（下同）八千元至一萬元不
    等之價格，連續三次非法販賣安非他命予莊新發及甲○○等人施用，嗣因警查獲
    莊新發始循線查獲。案經嘉義縣警察局竹崎分局移送偵辦，因認其犯有毒品危
    害防制條例第四條第二項之販賣第二級毒品罪嫌云云。
二、按犯罪事實應依證據認定之，無證據不得推定其犯罪事實；又不能證明被告犯罪
    者，應諭知無罪之判決；刑事訴訟法第一百五十四條、第三百零一條第一項，分
    別定有明文。次按事實認定應憑證據，如未能發現相當證據，或證據不足以證明
    ，自不能以推測或擬制方法，以為裁判基礎；又認定犯罪事實，所憑證據，雖不
    以直接證據為限，間接證據亦包括在內，然無論直接或間接證據，其為訴訟上證
    明，須於通常一般人均不致於有所懷疑，而得確信其為真實程度者，始得據為有
    罪認定，倘其證明尚未達到此一程度，而有合理性懷疑存在時，即無從為有罪認
    定；末按施用毒品者之指證，其真實性有待其他必要之證據加以補強，若施用毒
    品者之指證，其真實性仍有合理之懷疑存在時，在此項合理之懷疑未澄清前，自
    不能遽為有罪之判斷，茲所謂其他必要之補強證據，即在排除此項合理之懷疑，
    使之達於可得確信之程度，否則即應為被告有利之推定，此亦為刑事訴訟法第一
    百五十四條，犯罪事實應依證據認定之證據裁判原則，及因保障被告人權，無罪
    推定原則之所在，此項刑事訴訟基本原則，不能因販賣毒品行為之交易期間短暫
    、交易方法隱密、交易對象單純，致查獲不易、搜證困難等原因而放棄，或減低
    對於犯罪構成要件應予嚴格證明之堅持，此項基本原則應為法官證據證明力自由
    判斷職權行使之限制，亦迭經最高法院著有判決意旨足參。公訴人認被告犯有
    上開連續販賣第二級毒品之犯行，無非係以證人莊新發在警訊及偵查中證稱係向
    被告購買安非他命之事，核與證人甲○○證述之情節相符，且該二證人與被告並
    無仇隙，應無甘冒遭處刑責之風險，憑空捏詞誣陷被告等由為論據。然訊據被告
    則堅詞否認有何連續販賣第二級毒品之犯行，並辯稱：其綽號為『紅龜』而非『
    紅蟳』，且不認識莊新發，雖其自八十七年一月二十九日至三月中旬，曾在嘉義
    鐵路局理髮部服務，然嗣因施用毒品即被解僱回臺中，並於同年九月十七日發生
    車禍，右腳腳踝骨折，以石膏固定超過三個月，行動不便，何能再於同年十一、
    十二月間，回嘉義販賣毒品予莊新發等人，其確屬冤枉等語。經查：
（一）證人莊新發在警訊中固證稱：「（你吸食安非他命從何來的？）於八十七年九
      月中旬，在嘉義市○○○路與新榮路口之加油旁，向綽號『紅蟳』之男子購買
      的。」、「（你向丙○○購買多少安非他命？多少錢供自己吸食？）我向他購
      買安非他命三次，每次一包，每包八千至一萬元不等。」、「（於何時？在何
      地？向丙○○購買？）於八十七年十一月中旬、十一月底及十二月初，計三次
      ，地點都在嘉義市○區○○○路與新榮路口加油站旁。」、「每次都購買一包
      ，每包也是八千至一萬元不等。」、「（你購買安非他命時有人證嗎？）有甲
      ○○在場，在現場作證。」云云（見警卷第五、六頁），繼在檢察官偵查中提
      示被告當庭拍得之全身及半身相片各一張供辨認時，固仍指認該相片中之人確
      屬販賣安非他命之人無誤（見偵查卷第三十二、三十九頁）；另證人甲○○在
      警訊中被問及證人莊新發證稱被告綽號叫「紅蟳」，為何你說是「紅龜」時，
      固亦證稱：「丙○○綽號確實叫『紅龜』，我認識二年多了，很熟，而且莊新
      發與丙○○認識也是我介紹的，可能是莊新發一時講錯了。」、「第一次及第
      二次我都親眼看見丙○○販賣安非他命給莊新發，第三次情形是丙○○、莊新
      發與我三人約定交易時間及地點，我因有急事，慢幾分鐘才趕到交易地點─加
      油站旁，丙○○就向我說莊新發已經買一包安非他命價格一萬元先行離開。」
      、「丙○○綽號確實是『紅龜』沒錯，也有販賣安非他命三次給莊新發。」云
      云（見警卷第七、八頁），繼在原審仍證稱：「我們去他（指被告）那裡買：
      ：：只記得在加油站旁，每次買八千元至一萬元不等：：：」、「我沒有陷害
      他」云云（見原審卷三十四、三十五頁），而均指被告即係販賣安非他命予莊
      新發之人；且該二證人之警訊筆錄製作過程，固亦經證人即嘉義縣警察局竹崎
      分局刑事小隊長林宜發在原審證稱：「（當時破獲之情形如何？）剛開始是由
      黃偵查員先查到莊新發綽號『阿安』賣安非他命給鄭靜忠，並有甲○○目睹，
      因追查安非他命來源，檢察官指示提丙○○去追查實際情形及交易時間地點。
      製作的筆錄如警訊筆錄所示甲○○說確實是『紅龜』，並有經指認，莊新發說
      是『紅蟳』，甲○○說應該是莊新發記錯，是他介紹給莊新發認識的，筆錄是
      在其自由意志下陳述，並經交閱才簽名，一開始莊新發就承認，並不是因其他
      人講他才承認。」云云（見原審卷第七十八頁），據此似足認證人莊新發及甲
      ○○二人所言，堪採為被告犯罪之證據。然因證人莊新發在檢察官初次偵查時
      ，既亦曾證稱：「（安非他命向何人買的？）向綽號『紅蟳』的人買的。」、
      「（『紅蟳』之人是否口卡中之丙○○？）沒有看到本人不敢確定：：」、「
      （綽號『紅蟳』與『紅龜』是否同一人？）不同人。」等語（見偵查卷第二十
      頁），嗣在原審調查時更改口證稱：「（是否經由甲○○介紹而認識綽號『紅
      龜』之丙○○？）我不認識丙○○，只認識甲○○。」、「（是否曾於八十七
      年十一月中旬、十一月底、同年十二月初，在嘉義市○○○路、新榮路口加油
      站旁，分別以每包八千元至一萬元之價格，連續三次向羅在益購買安非他命？
      又如何聯絡丙○○購買毒品？）沒有向他買安非他命，我與甲○○一起在上述
      的時間、地點以上開金額連續三次向綽號『紅蟳』之人購買安非他命，並不認
      識丙○○，都是由甲○○聯絡『紅蟳』之人，約定購買的時間地點及金額。」
      、「我是向檢察官供述是向『紅蟳』買的，當初不是他（指被告）賣我們的，
      因我當時偵查中會怕，甲○○說找不到『紅蟳』，找一個來墊。」等語（見原
      審卷第九十六、一五一頁背面），顯見證人甲○○與莊新發二人間之證詞顯有
      出入，難認無瑕疵可指。則本件販賣安非他命予莊新發等人，究係『紅蟳』抑
      或『紅龜』者所為，及被告綽號究係『紅龜』抑或『紅蟳』，自均有再詳加審
      認之必要。
（二）被告綽號『紅龜』，不惟已迭據其先後在警訊及歷次偵審中供陳不移，並據證
      人甲○○在偵查中供證：「（丙○○綽號為何？）紅龜。」等語明確（見偵查
      卷第二十頁），是被告綽號為『紅龜』而非『紅蟳』，已毋庸置疑。而本案既
      係因警方追查證人莊新發販賣毒品予鄭靜忠一案，始循線查獲被告，則有關證
      人莊新發與他人間之通訊監察內容，自屬被告有無販賣毒品之重要證據資料，
      而依嘉義縣警察局竹崎分局，於八十七年間對證人莊新發實施通訊監察蒐證過
      程中，證人莊新發曾接獲一通發話自『紅蟳』之男子，通訊內容係『紅蟳』之
      男子，詢問證人莊新發是否於八點過去進行交易等情，既有明確記載：「（紅
      蟳：我『紅蟳』啦！你八點要過來這邊嗎？）莊：好啊！（紅蟳：我有問好了
      ，他說像那一天少一千而已，如要過去要帶那個喔！）：：（紅蟳：你是要一
      兩嗎？）莊：我要半兩。（紅蟳：你不是要一兩？）莊：我要半兩，他告訴我
      一兩是三四是不是（即三萬四千元）：：」等內容之通訊譯文存卷為憑（見原
      審八十八年訴字第六八二號卷第二十、二十一頁），則證人甲○○雖曾稱莊新
      發係一時記錯販賣者之姓名，然衡情證人莊新發或許會記錯他人之綽號，惟依
      該通訊譯文，該名與證人莊新發從事交易之男子，既係明確自稱為『紅蟳』，
      斷無可能有人錯供自己綽號之理，是販賣毒品予莊新發者，係綽號『紅蟳』之
      男子，已呼之欲初。再參諸另證人甲○○（綽號雞母）發話予證人莊新發之通
      訊監察紀錄，亦明確載有：「（沈：我朋友你有再跟他聯絡嗎？）莊：誰？（
      沈：『紅蟳』呀！）莊：有，他有打給我。（沈：他那天打給我，我說叫他直
      接跟你聯絡，他算你多少？））莊：算八啦！：：」等語（見同上卷第二十二
      頁），則由各該通訊譯文對照觀之，益見販賣毒品予莊新發之人，確為證人莊
      新發初供綽號『紅蟳』之男子，而非證人甲○○所言綽號『紅龜』之被告。況
      證人甲○○於前揭原審八十八年度訴字第六八二號案調查時，對其被監聽之電
      話譯文表示無意見，且自承綽號為『雞母』（見上開案卷第四十七、七十二頁
      ），已據本院調閱上開案卷查明在卷。
（三）證人甲○○在原審與被告當庭對質時，雖仍堅稱係被告販賣安非他命予莊新發
      ，並證稱：「我先打電話去他（指被告）服務的鐵路部門再約定地點，電話號
      碼不太記得了，有三個二，一九或九一。」云云（見原審卷第三十四頁），而
      與被告所供稱之0000000號電話號碼大致相符；第查被告並不否認認識
      證人甲○○其人，且在偵查中復供陳：「（認識甲○○否？）認識，我在八十
      六年五月認識的，是朋友介紹認識的，在八十七年間甲○○曾經到理髮部讓我
      理髮：：」等語（見偵查卷第三十一頁），則證人甲○○既認識被告，復曾至
      該理髮廳接受被告理髮，為此知悉被告服務於鐵路局理髮部及該理髮部之電話
      ，本屬人之常情。且被告自承在嘉義鐵路局理髮部任職三個月後，於八十七年
      四月即自該理髮部離職乙情，亦據證人即任職於臺灣鐵路局嘉義理髮部之宋明
      龍，在原審調查時證稱：「（丙○○有沒有與你同事過？）有，在鐵路局嘉義
      理髮廳。」、「（他何時離職？）八十七年四月左右。離職後（指被告）偶爾
      會回去，有在那裡使用過電話，也有住在店裡的樓上，有三、四個月，之後就
      沒有再住，也很少再回去那裡。」等語屬實（見原審卷第六十一頁），則被告
      既自八十七年四月間，即離開嘉義鐵路局理髮部，又何能如證人甲○○所述於
      八十七年十一月至十二月間，以該理髮部之電話與伊等聯絡販毒之事，並與伊
      等約在理髮部附近從事販賣毒品之勾當。況證人甲○○在本院前審調查時，對
      被告於八十七年十一、十二月間之身體狀況，係證稱：「（你與羅見面三次他
      身體情形如何？）他的行動都很正常，只是臉色不好。」云云（見本院上訴卷
      第六十頁）；然查被告於八十七年九月十七日發生車禍，造成右側閉鎖性骨
      骨折，經送醫以石膏固定骨折處等情，既有嘉義仁友醫院所開立之診斷證明書
      影本、及該院檢附之病歷資料各一份，存於上訴卷及本審卷足稽，且據證人楊
      美女在本院前審證稱：「（羅何時發生車禍知否？）八十七年十月份車禍，因
      他不便都叫我幫忙洗衣，打掃，他受傷腳有打石膏，過一陣子才好的。」（見
      本院上訴卷第八十一頁），繼在本審調查時證稱：「（被告的腳斷了有打上石
      膏固定，你是否有見過？）有的，我是在他這棟大樓十二樓的房間見過的。」
      、「（這件事你是在何時見過的？）大約在四、五年前了。」、「（被告的石
      膏固定多久？）有一段時間了，大約有二、三個月了。」、「（被告被石膏固
      定之後有無外出？）沒有，因為被告被石膏固定之後就不能行動，他的飲食都
      是我幫他料理。有時我煮給他吃，有時我幫他出去買。」（見本審卷九十二年
      五月六日訊問筆錄），各等語甚詳，是被告辯稱：其自八十七年九月因車禍受
      傷後，至同年十二月間，確有因右側閉鎖性骨折，以石膏固定致行動不便乙
      情，洵屬有據，證人甲○○猶證稱被告之行動正常云者，自非事實。而被告斯
      時之右腳既以石膏固定行動不便，且住在臺中市，其無從南下販賣毒品予莊新
      發等人，益信而有徵。
三、綜上各情，參互觀之，被告綽號並非『紅蟳』，且證人莊新發、甲○○之證詞又
    有嚴重瑕疵，難據為被告不利之證明，此外復查無其他積極確切之物證，足證被
    告有何公訴意旨所指之情事，堪認被告所辯尚非不得採信，本件不能證明被告犯
    罪。原審疏未詳酌，遽依證人莊新發、甲○○有瑕疵之證詞，對被告論處販賣第
    二級毒品之罪刑，自有未合。被告上訴意旨，否認犯罪，指摘原判決不當，自為
    有理由，應由本院將原判決予以撤銷，改判其無罪。
四、據上論斷，應依刑事訴訟法第三百六十九條第一項前段、第三百六十四條、第三
    百零一條條第一項，判決如主文。
本案經檢察官邱克斌到庭執行職務。
中      華      民      國    九十二    年      五      月     三十     日
                                  臺灣高等法院臺南分院刑事第二庭
                                      審判長法官  游  明  仁
                                            法官  蘇  重  信
                                            法官  林  永  茂
右正本證明與原本無異。
檢察官如不服本判決，應於判決送達後十日內向本院提出上訴狀，其未敘述理由者並
應於提出上訴狀後十日內向本院補提理由書（應附繕本)。
被告不得上訴。
                                      法院書記官  劉  岳  文
中      華      民      國    九十二    年      五      月     三十     日


司法院資訊處製作；財團法人民間司法改革基金會備份。
